臺灣臺中地方法院民事判決
109年度訴字第2849號
原      告  陳邁    
            林慶麟  

共      同
訴訟代理人  蔡其展律師
複代理人    蔡如媚律師
被      告  陳振芳  
上列當事人間債務人異議之訴事件，本院於民國111年5月23日言
詞辯論終結，判決如下：
    主      文
原告之訴駁回。
訴訟費用由原告負擔。
    事實及理由
壹、程序部份：
    按確認法律關係之訴，非原告有即受確認判決之法律上利益
    者，不得提起之，確認證書真偽或為法律關係基礎事實存否
    之訴，亦同。民事訴訟法第247條第1項定有明文。而所謂即
    受確認判決之法律上利益，須因法律關係之存否不明確，致
    原告在私法上之地位有受侵害之危險，而此項危險得以對於
    被告之確認判決除去之者，始為存在（最高法院27年上字第
    316號裁判意旨參照）。原告2人訴之聲明第1項請求確認被
    告就本院98年度司執字第17858號強制執行事件（下稱系爭
    執行事件）執行名義所載之票據債權逾新臺幣（下同）140
    萬元部分不存在，然此為被告所否認，對原告2人而言，是
    否須對被告負擔逾140萬元之消費借貸債務，即因被告否認
    而屬處於不明確狀態，致有受侵害之危險，且此不安之狀態
    復得以本件確認判決除去之，堪認原告2人有即受確認判決
    之法律上利益。是原告2人就訴之聲明第1項提起本件訴訟應
    認有即受確認判決之法律上利益，合先敘明。
貳、實體部分：
一、原告主張：
(一)原告陳邁前於民國96年間與其夫即訴外人林潮銨向被告借款
    140萬元，並與原告林慶麟共同簽發數紙到期日及票面金額
    均未填載之空白本票交予被告，後原告陳邁、林潮銨因無力
    償還借款，被告即自行填載完成如附表所示本票（下合稱系
    爭本票）後，持以向本院聲請本票裁定，並執該本票裁定聲
    請強制執行，而經本院以系爭執行事件受理。後經原告閱卷
    始發現系爭本票金額合計竟高達371萬6751元，惟原告陳邁
    、林潮銨僅向被告借款140萬元，是系爭本票之票據債權應
    僅於140萬元範圍內存在。為此，爰依強制執行法第14條第2
    項之規定，請求確認系爭本票債權逾140萬元部分不存在，
    並應撤銷系爭執行事件逾140萬元部分之強制執行程序等語
    。並聲明：⒈確認系爭執行事件執行名義所載之票據債權於
    逾140萬元部分之票據債權不存在。⒉請求撤銷系爭執行事件
    於逾票據債權140萬元部分之強制執行程序與執行命令。
(二)對被告抗辯所為之陳述：
　　原告陳邁、林潮銨原已與被告確認借款金額為140萬元，而
    約定由林潮銨提供設定抵押權文件予被告轉交代書辦理，惟
    原告陳邁、林潮銨因第1次辦理抵押權設定且信任被告，逕
    依指示於文件上簽名、蓋章，並未詳閱內容，直到其中部分
    抵押物遭拍賣時，始知遭設定2次抵押權，原告確實並未向
    被告借款200萬元，被告迄今亦未舉證有提領或交付200萬元
    之相關紀錄。而被告所提出欠款計算表（下稱系爭計算表）
    、欠款明細及約定書（下稱系爭約定書）上之原告2人、林
    潮銨簽名及印文均非真正，況被告既稱系爭計算表係原告陳
    邁、林潮銨在代書事務所辦理抵押權設定時一併書寫，林潮
    銨又豈會使用不同印章，且被告自承多使用現金票交付借款
    ，又豈需以巨額現金交付200萬元借款。另原告林慶麟雖為
    駿利工程行名義負責人，惟實際上係由林潮銨經營，原告林
    慶麟未曾出面向被告接洽過，並無原告2人與林潮銨一同向
    被告借款之情，是縱認原告陳邁與被告間有200萬元之消費
    借貸關係，亦不拘束原告林慶麟等語。
二、被告則以：系爭本票之票面金額均係以打字方式填載，被告
    僅依本票下方授權書之授權自行填載到期日，到期日即係兩
    造約定之清償期。本件係因原告2人、林潮銨於96年起陸續
    向被告借款，於96年4、5月間結算時，已積欠157萬餘元，
    但當時原告2人、林潮銨欲再借200萬元，被告即要求需提供
    不動產設定抵押權，如附表二編號1所示抵押權原本擔保金
    額係包含違約金，所以被告交給原告的紙條才會記載140萬
    元，但原告要求違約金應另行處理，因而將該筆抵押權擔保
    金額設定為130萬元；如附表二編號2所示抵押權則是原告2
    人、林潮銨再向被告借的200萬元，相關抵押權設定文件都
    是在代書事務所由代書依照兩造條件當場打字列印；另如附
    表一編號1至3所示本票都是96年5月5日簽立的，當時原告2
    人、林潮銨已經要求再借200萬元，所以先寫好本票，但被
    告要原告再回去想想，所以實際上是在96年5月7日將200萬
    元交付予原告2人、林潮銨，而如附表一編號2、3所示本票
    金額合計227萬2233元就是200萬元及先前借款之利息、違約
    金；至如附表一編號4所示本票則是原告2人、林潮銨再於97
    年2月19日向伊借款11萬1168元，並約定於4個月後即97年6
    月19日償還，逾期未償還應支付違約金3萬3350元，因而票
    面金額記載為14萬4518元。而原告既未於本票裁定後20日內
    提起確認之訴，顯已自認本票之真正，被告並於96年10月11
    日、97年4月17日先後寄發存證信函催告原告清償，原告也
    承認收受存證信函之掛號回執上印文為真正，原告豈有可能
    認為兩造間債權金額僅為140萬元等語資為抗辯。並聲明：
    原告之訴駁回。
三、得心證之理由：
(一)按執行名義成立後，如有消滅或妨礙債權人請求之事由發生
    ，債務人得於強制執行程序終結前，向執行法院對債權人提
    起異議之訴；執行名義無確定判決同一之效力者，於執行名
    義成立前，如有債權不成立或消滅或妨礙債權人請求之事由
    發生，債務人亦得於強制執行程序終結前提起異議之訴，強
    制執行法第14條第1項前段及第2項分別定有明文。查：被告
    係持本院97年司票字第7056號本票裁定為執行名義聲請強制
    執行，該執行名義並無與確定判決同一效力，是原告2人提
    起債務人異議之訴，自得就該執行名義成立前、後之消滅或
    妨礙債權人即被告請求事由為主張，先予敘明。
(二)原告主張被告前持系爭本票向本院聲請本票裁定，並執該本
    票裁定聲請強制執行，而經本院以系爭執行事件受理，現執
    行程序尚未終結等情，業經本院依職權調取系爭執行事件卷
    宗核閱無訛，此部分事實，堪信為真。
(三)次按票據行為之有效性，與票據原因關係之抗辯，係屬二事
    。前者，係票據權利人行使票據權利之前提，票據法就此舉
    證責任並無明文，應依民事訴訟法第277條規定，由執票人
    就票據作成之真實及有效，負舉證之責。倘票據欠缺票據法
    所規定票據上應記載事項之一如：一定之金額、發票年月日
    者，不能認有發票之效力，即屬無效票據。後者，則係票據
    債務發生後，票據債務人依票據法第13條前段規定之反面解
    釋，對執票人主張兩造間有直接抗辯之事由，而提起確認票
    據債權不存在之訴時，因票據係文義證券及無因證券，票據
    行為一經成立發生票據債務後，即與其基礎之原因關係各自
    獨立，是執票人關於票據給付之原因不負證明之責，應由票
    據債務人就其抗辯之原因事實先負舉證責任，俾貫徹票據無
    因性之本質，以維票據流通性，迨票據原因關係確定後，關
    於該原因關係之存否、內容等之爭執，再依一般舉證責任分
    配法則處理。按當事人主張有利於己之事實，就其事實有舉
    證之責任（最高法院108年度台簡上字第26號判決意旨參照
    ）。又私文書經本人簽名、蓋章或按指印者，推定為真正。
    民事訴訟法第277條及第358條第1項規定甚明。系爭支票上
    所蓋被上訴人公司及法定代理人之印文，係屬真正，該支票
    之金額及發票日於上訴人提示時已記載完備，為原審認定之
    事實。則被上訴人就其抗辯其未填載或授權他人填載系爭支
    票之金額及發票日之事實，自應負舉證之責任（最高法院10
    5年度台簡上字第24號判決意旨參照）。原告2人主張簽發系
    爭本票時，其上並無金額、到期日之記載等情，為被告所否
    認，而原告2人既自承系爭本票為原告陳邁經原告林慶麟授
    權而與林潮銨共同簽發並交予被告，其上簽章均為真正（參
    本院卷一第102至103頁），且系爭本票上之到期日、金額部
    分於被告持以向本院聲請准許強制執行時均已填載完備等情
    ，亦有本院97年度司票字第7056號裁定附於系爭執行事件卷
    內可憑，揆諸前開裁判意旨，即應由原告2人就系爭本票上
    之到期日、金額非渠等親自或授權填載，而係被告虛偽填載
    乙節負舉證之責，惟原告2人就此並未提出任何證據以實其
    說，自難認其此部分之主張為真實。
(四)再按稱消費借貸者，於當事人間必本於借貸之意思合致，而
    有移轉金錢或其他代替物之所有權於他方之行為，始得當之
    。是以消費借貸，因交付金錢之原因多端，除有金錢之交付
    外，尚須本於借貸之意思而為交付，方克成立。倘當事人主
    張與他方有消費借貸關係存在者，自應就該借貸意思互相表
    示合致及借款業已交付之事實，均負舉證之責任（最高法院
    98年度台上字第1045號判決意旨參照）。原告2人主張簽發
    系爭本票之原因關係為消費借貸等情，為被告所不爭執，惟
    原告2人主張僅積欠被告140萬元等情，則為被告所否認，辯
    稱原告2人確實積欠系爭本票所載金額之債務，是揆諸前開
    裁判意旨，即應由被告就兩造間有系爭本票金額之消費借貸
    關係存在負舉證責任。查：
  ⒈被告就此業據提出系爭計算表、約定書等件為證（參本院卷
    一第139至143、153頁），而系爭計算表載稱：兩造與林潮
    銨前於96年5月7日結算確認結果，原告2人與林潮銨於96年4
    月30日至96年5月2日陸續因代償支票等原因向被告借款，而
    積欠被告借款及違約金共34萬6092元，又被告先前曾代償欠
    款74萬5935元、27萬8950元，合計為137萬995元，原告2人
    、林潮銨因而開立如附表一編號1所示本票及設定如附表二
    編號1所示抵押權予被告；原告2人、林潮銨再於同日向被告
    借款200萬元，被告已交付現金，加計先前未償利息、違約
    金、抵押權設定之代書費等合計27萬2233元，原告2人、林
    潮銨並開立如附表一編號2、3所示本票及設定如附表二編號
    2所示抵押權予被告等情；另系爭約定書載稱：原告陳邁於9
    7年2月19日向被告借款11萬1168元，被告當場已交付現金，
    並約定屆期如未獲清償，原告陳邁及連帶保證人林潮銨、原
    告林慶麟願支付違約金3萬3350元，原告2人、林潮銨因而開
    立如附表一編號4所示本票交予被告等語，核與如附表二所
    示抵押權登記申請資料相符（參本院卷一第89至96頁）。是
    依被告所提出系爭計算表、約定書意旨，堪認原告2人、林
    潮銨確有向被告借款，而於逾期未清償後，加計利息、違約
    金等彙算結果，始開立系爭本票並設定如附表二所示抵押權
    。
　⒉原告2人雖否認系爭計算表、約定書之真正，惟系爭計算表、
    約定書上均有「陳邁」、「林潮銨」、「林庆麟」之簽名，
    而經本院送請法務部調查局以特徵比對法鑑定結果，系爭計
    算表、約定書上「陳邁」、「林潮銨」、「林庆麟」筆跡亦
    均與被告陳邁、林潮銨於系爭本票上簽名筆跡筆劃特徵相同
    ，有該局文書暨指紋鑑識實驗室111年4月7日調科貳字第111
    03176400號鑑定書在卷可稽（參本院卷二第83至92頁），足
    見系爭計算表、約定書上之簽名確為原告陳邁、林潮銨所為
    ，依民事訴訟法第358條第1項之規定，系爭計算表、約定書
    即應推定為真正。原告徒以沒有印象等語予以爭執，並未舉
    證推翻本院上述認定之事實，此部分辯解尚屬無據，
　⒊原告2人復辯稱系爭計算表、約定書上林潮銨印文與如附表二
    所示抵押權設定契約上林潮銨印文不同，顯見系爭計算表、
    約定書為被告臨訟偽造云云。惟衡以一般人持有數個印章，
    使用於不同文書之情形所在多有，林潮銨同時以其所有之不
    同印章蓋印於不同文書，亦難認即有違常之處，自不得單憑
    此情遽謂系爭計算表、約定書為被告所偽造，原告2人此部
    分辯解，亦不足採。
　⒋原告2人雖辯稱原本約定設定抵押權金額為140萬元，不知為
    何會設定成2筆抵押權云云，並提出被告手寫字條為證（參
    本院卷一第87頁）。惟原告2人均不爭執如附表二所示抵押
    權登記資料上原告陳邁、林潮銨簽名、印文之真正（參本院
    卷一第101頁），而林潮銨前於86年間即曾就坐落臺中市○○
    區○○段000地號土地設定216萬元之最高限額抵押權予訴外人
    臺中市大安區農會，有該筆土地登記公務用謄本可憑（參本
    院卷一第121頁），已難認有何因無經驗而不知簽名用印於
    何處之情，況原告2人、林潮銨如有將所有名下不動產提供
    作為140萬元債務擔保之意，亦殊難想像被告有何必要僅就
    其中部分房地設定不足額之130萬元之抵押權，而非以全部
    不動產擔保全部債權金額，益徵如附表二所示抵押權之設定
    金額、擔保物確經兩造、林潮銨之合意，是原告2人此部分
    辯解，亦與常情有違，不足憑採。
　⒌至原告2人另辯稱原告林慶麟未曾出面向被告接洽過，縱認原
    告陳邁與被告間有200萬元之消費借貸關係，亦不拘束原告
    林慶麟云云，惟原告林慶麟既不爭執確有授權原告陳邁簽發
    系爭本票（參本院卷一第102至103頁），原告林慶麟亦於被
    告所提出系爭約定書上同列為借款200萬元之欠款人（參本
    院卷一第143頁），原告林慶麟顯亦為該筆借款之借款人，
    是原告林慶麟此部分辯解，亦不足取。
(五)從而，被告既已提出系爭本票擔保債權之借款證明，原告復
    未提出該債權有何不存在之事由及證據，系爭本票債權自屬
    存在，原告請求確認系爭本票債權逾140萬元部分不存在，
    並撤銷系爭執行事件逾140萬元部分之執行程序，即屬無據
    。
四、綜上所述，原告2人因積欠被告前開借款及利息、違約金未
    清償，而簽發系爭本票予被告，被告據以向本院聲請本票裁
    定，並持該本票裁定為執行名義，請求原告2人清償前開債
    務，即屬有據，原告請求確認系爭本票債權逾140萬元部分
    不存在，並依強制執行法第14條第2項之規定，請求撤銷系
    爭執行事件逾140萬元部分之執行程序，為無理由，應予駁
    回。
五、本件事證已臻明確，兩造其餘之攻擊防禦方法及所提之證據
    ，經本院審酌後，認與判決結果不生影響，爰毋庸一一論述
    ，併此敘明。
六、據上論結，本件原告之訴為無理由。依民事訴訟法第78條，
    判決如主文。
中　　華　　民　　國　　111 　年　　6 　　月　　23　　日
                  民事第四庭          法  官  蔡家瑜
以上正本係照原本作成。　　　　　　　　　
如對本判決上訴，須於判決送達後20日內向本院提出上訴狀。如
委任律師提起上訴者，應一併繳納上訴審裁判費。
中　　華　　民　　國　　111 　年　　6 　　月　　23　　日
                                      書記官  蔡秀貞 
附表一：（時間：民國；金額：新臺幣）
編號 本票號碼   發票日   到期日    金額 1 10296號 96年5月5日 97年4月5日 130萬元 2 10298號  97年4月7日 97萬2233元 3 10299號   130萬元 4 10210號 97年2月19日 97年6月19日 14萬4518元 

附表二：（時間：民國；金額：新臺幣）
編號 登記時間                  擔保物 擔保金額 立約時間 清償期 1 96年5月7日 臺中市○○區○○段000地號土地 臺中市○○區○○段00○號建物 130萬元 96年5月5日 98年5月4日 2 96年5月8日 臺中市○○區○○段000地號土地 臺中市○○區○○段000地號土地 臺中市○○區○○段000地號土地 臺中市○○區○○段00○號建物 門牌號碼臺中市○○區○○○路000號建物 200萬元 96年5月7日 98年5月6日